臺灣高等法院刑事判決　　　　　　　　　　　　九十一年度上更(一)字第六四六號
　　上 訴 人即
　　被　　　告　甲○○
　　指定辯護人　本院公設辯護人
右上訴人，因毒品危害防制條例案件，不服臺灣桃園地方法院八十八年度訴字第二七
０號，中華民國八十八年十月三十日第一審判決（起訴案號：臺灣桃園地方法院檢察
署八十七年度偵字第九三八六、一０八二八號）提起上訴，本院判決後經最高法院發
回更審，本院判決如左：
    主  文
原判決撤銷。
甲○○無罪。
    理  由
一、公訴意旨略以：甲○○基於概括之犯意，以（０三）0000000號電話為聯
    絡工具，自民國八十七年四月間某日起，至同年五月十四日止，連續在桃園市○
    ○路與三民路口、同市○○路與樹林七街口及同市○○街二十九號樓下等處，以
    新台幣（下同）一千至二千元不等之價格，販賣第一級毒品海洛因予沈正得，前
    後共計約七至八次，又於同年六月十四日下午一時許，在桃園市○○○街口，以
    一千元價格販賣海洛因一包予張仁保。嗣於八十七年六月十八日因有事與張仁保
    相約當日十一時許在桃園市○○○街會晤，屆時張仁保於該地點遭警員攔下查詢
    ，甲○○見狀逃逸。嗣因張仁保供出甲○○購買海洛因之情，始於同年八月二十
    八日上午十一時許在桃園市○○路九十九號前經警持台灣桃園地方法院檢察署檢
    察官簽發之拘票將甲○○拘提到案，因認有犯毒品危害防制條例第四條第一項之
    罪嫌等語。
二、按犯罪事實應依證據認定之，無證據不得推定其犯罪事實，刑事訴訟法第一百五
    十四條定有明文。又所謂犯罪事實之證據，係指足以認被告確有犯罪行為之積極
    證據而言，該項證據自須適合於被告犯罪事實之認定，始得採為斷罪資料，最高
    法院廿九年上字第三一０五號著有判例；事實之認定應憑證據，如未發現相當證
    據，或證據不足以證明，自不能以推測或擬制之方法，以為裁判之基礎。最高法
    院四十年台上字第八六號著有判例可資參照。而不能證明被告犯罪者，應諭知無
    罪判決，亦為刑事訴訟法第三百零一條所明定。次按為刑事訴訟上證明之資料，
    無論其為直接證據或間接證據，均須達於通常一般之人均不致於有所懷疑，而得
    確信其為真實之程度，始得據為有罪之認定；若其關於被告是否犯罪之證明未能
    達此程度，而有合理性懷疑之存在，致使無從形成有罪之確信，根據「罪證有疑
    、利於被告」之證據法則，即不得遽為不利被告之認定 (最高法院七十六年台上
    字第四九八六號判例意旨參照），又刑事訴訟法第一百五十六條第二項規定：被
    告之自白不得作為有罪判決之唯一證據，仍應調查其他必要之證據，以察其是否
    與事實相符。其立法意旨乃在防範被告自白之虛擬致與真實不符，故對自白在證
    據上之價值加以限制，明定須藉補強證據以擔保其真實性，亦即以補強證據之存
    在，藉之限制自白在證據上之價值。而所謂補強證據，則指除該自白本身外，其
    他足資證明自白之犯罪事實確具有相當程度真實性之證據而言。雖其所補強者，
    非以事實之全部為必要，但亦須因補強證據與自白之相互利用，而足使犯罪事實
    獲得確信者，始足當之(參照最高法院七十四年度台覆字第一０號判例)。又利用
    非共同被告之共犯之自白或其他不利於己之陳述，為認定被告犯罪之證據，不特
    與利用被告自己之自白作為其犯罪之證明同有自白虛偽性之危險，亦不免有嫁禍
    於被告而為虛偽供述之危險。故就刑事訴訟法第一百五十六條第二項之立法意旨
  觀之，非共同被告之共犯之自白或其他不利於己之陳述，固得作為認定被告犯罪
    之證據，但不得作為有罪判決之唯一證據，仍應調查其他必要之證據，以察其是
    否與事實相符，亦即仍須有補強證據以擔保該共犯自白之真實性，始得採為斷罪
    之依據，並非絕對可由法院自由判斷該共犯之自白或不利於己之陳述之證明力，
    若不為調查，而專憑此項供述據為被告犯罪事實之認定，即與上開規定有違。況
    犯毒品危害防制條例第四條第一項至第三項、第五條第一項至第三項、第六條第
    一項至第三項、第七條第一項至第三項、第八條第一項至第三項、第十條或第十
    一條第一項、第二項之罪，供出毒品來源，因而破獲者，得減輕其刑，該條例第
    十七條定有明文；則犯上開罪之人，如供出毒品之來源因而破獲者，既得藉以要
    求寬典減輕其刑，為擔保其所為不利於對向共犯之陳述之真實性，尤應有足以令
    人確信其陳述為真實之補強證據。又共同被告或共犯之前後供述是否相符、有無
    重大矛盾、指述是否堅決、態度是否肯定、與被告是否相識，所述被告之家庭狀
    況及電話號碼是否無誤等情，僅足為判斷其供述是否具有瑕疵之參考，因仍屬自
    白或對己不利陳述之範疇，尚不足作為其供述與事實相符之補強證據。再者，關
    於認定被告犯罪事實所憑之證據，雖不以直接證據為限，即間接證據亦包括在內
    ，惟採用間接證據時，必其所成立之證據，在直接關係上，雖僅足以證明他項事
    實，而由此他項事實，本於事理之作用足以證明待證事實者，方為合法，且依經
    驗法則，一般人均無所懷疑得推論出其犯罪事實者，始得為斷罪之資料，若公訴
    人執之以被告有罪之證據，依一般經驗法則，無法得被告有罪之確信者，此項間
    接證據，即不得作為被告有罪之證據，此觀最高法院六十九年臺上字第四九一三
    號、三十二年上字第六七號判例意旨自明。
三、原審認定被告有販賣第一級毒品海洛因，所用之證據無非以：
(一)張仁保於警訊中證稱：「我今日（十八日）早上六時許至中壢市用我所持用00
    0000000行動電話與甲○○聯絡要買毒品，相約十一點在大豐路、樹林七
    街口見面。碰面後，我就騎我弟弟張仁福所有ＳＬＡ─八七五號輕機車沿大豐路
    往延平路騎去，到延平路即左轉向一七三號騎去，在一七三號前樹下準備向甲○
    ○購買毒品海洛因一千元時，被尾隨之警方人員當場查獲，....。在上星期日（
    十四號）我有向甲○○購買一千元海洛因，....。」（八十七年偵字第九三八六
    號卷八十七年六月十八日警訊筆錄），於偵查中證稱：「八十七年六月十八日上
    午六時許，我用000000000號行動電話打0000000號電話聯絡她
    （指被告），向她買海洛因，約定在當天上午十一時許，在桃市○○路樹林七街
    交易，我帶一千元要向她買海洛因，未完成交易即為警查獲，黃乘隙逃逸。....
    八十七年六月十四日下午一時許，在桃市○○○街路口向她（指被告）買一千元
    的（海），數量用紙張包裝一小包，我已施用完畢。」（八十七年偵字第九三八
    六號卷第二十四頁）。於原審初次訊問時亦結稱：確曾向被告購買安非他命之情
    。
(二)沈正得於警訊時證稱；「我前後向榕榕買過七、八次（真實次數已忘記了）每次
    向她買一千元至二千元不等，交易地點都在桃園市區○○○路、三民路口；大豐
    路、樹林七街口及我住處（桃市○○街二十九號），時間我不記得，祇記得最後
    一次交易地點時間是八十七年五月十四日下午十六時許，在我住處樓下向她購買
    二千元。：：：我只知道她住桃市○○○街，巷弄門牌號碼不清楚，我都是以三
    六四─二０一二號這支電話與伊連絡交易：：：等語。」（八十七年偵字第一０
    八二八號卷八十七年五月十五日警訊筆錄）。於偵查中經檢察官提示被告口卡資
    料除當庭指認被告即綽號「榕榕」女子外。並結稱：自八十七年四月底起即向被
    告購買海洛因，平均每星期購買一至二次，約每次一千元，數量一小包，交易地
    點在樹林七街、桃園市區路旁等處，查獲當天凌晨二時許，我向她買最後一次，
    每次都打三六四─二０一二電話連絡等情。（八十七年偵字第一０八二八號卷第
    二十五、二十六頁）。核其二人前後證述之內容，大致相符。
(三)沈正得於偵查中曾供稱：不敢當庭指認被告，係因被告之夫在監服刑，深怕遭受
    報復等語。核與被告所供其夫楊峰永因煙毒案在北監服刑之情節相符，故證人沈
    正得如不認識被告，豈能於警局初訊時供出被告家中電話及於偵查中供出被告之
    家庭狀況。足見其所辯及證人沈正得於原審審理附合之供詞，均屬卸責及迴護之
    詞，不僅不足採信，且益徵沈正得於警偵訊所證述之購買海洛因之情節，實信而
    有徵。
    除外，並無其他事證足以證明被告有販賣毒品海洛因之行為。
四、查在偵查中供稱向被告購買海洛因之沈正得、張仁保於本院前審起就翻異前供，
    並對被告所辯稱：「伊不認識沈正得，且伊電話（0000000號）於八十七
    年六月十八日業經電信局停話，不可能張仁保連絡得到」云云附合其說。無從再
    由彼二人口中求得其他不利被告之事證。而上開沈正得、張仁保之供詞，有下列
    之瑕疵：
(一)張仁保於警訊中稱：「我今日 (十八日）早上六時許至中壢市用我所持用000
    000000行動電話與甲○○聯絡要買毒品，：：：」 (參八十七年偵字第九
    三八六號卷八十七年六月十八日警訊筆錄），於偵查中證稱：「八十七年六月十
    八日上午六時許，我用000000000號行動電話打0000000號電話
    聯絡她，向她買海洛因，：：：」 (參八十七年偵字第九三八六號卷第二十四頁
    ）。然被告辯稱其電話於八十七年六月十八日業經電信局停話，不可能張仁保連
    絡得到云云，經本院前審函查中華電信股份有限公司台灣北區電信分公司桃園營
    運處覆稱「八十七年六月十七日一０：一五停話，至七月二十三日未繳費，遂依
    規定予以拆機銷號」（見上訴卷第二四頁所附該營運處八十九年二月二十二日桃
    營字第八九００七００三九號函）等語，顯見證人張仁保所稱十八日晨六時許以
    0000000號電話聯絡甲○○一節並非真實，具有瑕疵。
(二)至於被告與張仁保兩人固均坦承八十七年六月十八日上午在桃園市○○○街相遇
    ，但張仁保之供詞是先已電話相約，表示要購買海洛因因而相遇，被告則稱是巧
    遇，且張仁保委託伊代購海洛因，伊表示要找找看，旋各自離去云云，兩不相同
    ，且事先約定購買海洛因與路上巧遇託其代購，情事完全不同。
(三)沈正得所稱向被告購買海洛因為七八次，並不明確。且其於警訊及偵查中有關向
    被告最後一次購買海洛因之時間或稱是八十七年五月十四日下午十六時，或稱為
    同年月十五日凌晨二時許，惟查證人沈正得係於八十八年五月十五日凌晨二點二
    十分為警查獲，而其於同日凌晨一時許，尚且在桃市○○路與人交易毒品，衡情
    應無可能於同日凌晨二時許向被告購買海洛因。
(四)張仁保於原審亦已證稱：「是一起拿，各人各出一錢，：：」 (參原審卷第七十
    一頁背面)與偵查中所供不符。
(五)證人沈正得於本院前審供稱：伊警訊中的榕榕不是被告甲○○，伊警訊筆錄不是
    在我自由意識下所為的云云（詳上訴卷第六六、六七頁），綜觀證人之證詞，足
    見證人前後供述不一，且彼此之間相互矛盾，是否與事實相符，非無可疑。
五、查本案警員查獲被告時時並未查獲任何證物足以佐證被告有販賣毒品之情，依情
    理若被告真有販賣毒品海洛因之情，被告應會擁有相當之毒品海洛因及分裝器以
    及磅秤等販賣證物以資兜售毒品海洛因，但本案被告被逮捕時並未扣得任何毒品
    海洛因及分裝器以及磅秤等販賣證物，而上開沈正得及張仁保之供詞仍具有重大
    瑕疵，又非法販賣毒品罪，須以營利為目的，行為人於販入或賣出之時，若非以
    營利為目的，則非所謂之販賣。此與民法單純買賣之觀念不盡相同。經查本案卷
    附之證據資料中，被告所為之供述與關係證人所供之證詞，經相互比較觀之，並
    不足以證明被告有以低價買進，再以高價賣出；抑或是以販賣之意思販入的意圖
    營利之事實。
六、至於沈正得及張仁保，雖於警局初訊時供出被告家中電話及於偵查中供出被告之
    家庭狀況。然而依最高法院發回意旨指示「共同被告或共犯之前後供述是否相符
    、有無重大矛盾、指述是否堅決、態度是否肯定、與被告是否相識，所述被告之
    家庭狀況及電話號碼是否無誤等情，僅足為判斷其供述是否具有瑕疵之參考，因
    仍屬自白或對己不利陳述之範疇，尚不足作為其供述與事實相符之補強證據。」
    本件上訴人始終否認有販賣毒品海洛因予沈正得、張仁保之犯行而上開沈正得、
    張仁保之供述既有前述瑕疵，縱彼二人與被告相識，且能將被告之家庭狀況及電
    話號碼述說無誤，依最高法院之指示，尚不足作為其供述與事實相符之補強證據
    。
七、綜上所述，原審認被告甲○○之犯罪，僅依證人沈正得、張仁保之供述為其唯一
    之證據，惟其供述顯有瑕疵，難為認定事實之依據，此外，復查無其他積極之事
    證足證被告有何犯行，依首開說明，既不能證明被告犯罪，即應諭知被告無罪，
    原審未查，遽為被告有罪之判決，尚有未洽，被告上訴為有理由，應由本院將原
    判決撤銷，諭知被告無罪，以期適法。
據上論斷，應依刑事訴訟法第三百六十九條第一項前段、第三百六十四條、第三百零
一條第一項前段判決如主文。
本案經檢察官沈世箴到庭執行職務。
中      華      民      國      九十一      年    九    月      十二    日
                              臺灣高等法院刑事第九庭
                                  審判長法  官  李  文  成
                                        法  官  官  有  明
                                        法  官  周  盈  文
右正本證明與原本無異。
如不服本判決應於收受送達後十日內向本院提出上訴書狀，其未敘述上訴之理由者並
得於提起上訴後十日內向本院補提理由書（均須按他造當事人之人數附繕本）。
                                        書記官  吳  素  雲
中      華      民      國      九十一      年    九    月      十二    日
